ACORDAO-COMPLETO-2536347

ACÓRDÃO 3411/2022 ATA 23/2022 - SEGUNDA CÂMARA

VISTOS, relatados e discutidos estes autos de tomada de contas especial instaurada pelo Ministério do Turismo em razão de irregularidades na execução do Convênio 846/2008 celebrado com Município de Aratuípe - BA, cujo objeto era a realização a realização de festejos juninos,
ACORDAM os Ministros do Tribunal de Contas da União, reunidos em Sessão da 2ª Câmara, diante das razões expostas pelo Relator, e com fundamento nos arts. 1º, I, 16, III, "c", e § 3º, 19, 23, III, e 57 da Lei 8.443/1992, em:
9.1. rejeitar as alegações de defesa de Antonio Miranda Silva Junior;
9.2. julgar irregulares as contas de Antonio Miranda Silva Junior, condenando-o ao pagamento das quantias abaixo discriminadas, atualizadas monetariamente e acrescidas dos juros de mora, calculados a partir das datas indicadas até a data da efetiva quitação do débito, fixando-lhe o prazo de 15 (quinze) dias, para que comprove, perante o Tribunal, o recolhimento das referidas quantias aos cofres do Tesouro Nacional, nos termos do art. 23, III, "a", da citada lei, c/c o art. 214, III, "a", do Regimento Interno do TCU:
	Data de ocorrência
	Valor histórico (R$) 
	Identificador da parcela

	28/8/2008
	100.000,00
	D1

	3/7/2018
	10.777,34
	C1

	31/7/2018
	10.885,11
	C2

9.3. autorizar, desde logo, a cobrança judicial da dívida, caso não atendida a notificação, na forma do disposto no art. 28, II, da Lei 8.443/1992;
9.4. autorizar também, desde logo, se requerido, com fundamento no art. 26 da Lei 8.443/1992, c/c o art. 217, §§ 1º e 2º, do Regimento Interno do TCU, o parcelamento das dívidas em até 36 (trinta e seis) parcelas, incidindo, sobre cada parcela, corrigida monetariamente, os correspondentes acréscimos legais, fixando-lhes o prazo de 15 (quinze) dias, a contar do recebimento das notificações, para comprovarem, perante o Tribunal, o recolhimento da primeira parcela, e de 30 (trinta) dias, a contar da parcela anterior, para comprovarem os recolhimentos das demais parcelas, devendo incidir, sobre cada valor mensal, atualizado monetariamente, os juros de mora devidos, no caso do débito, na forma prevista na legislação em vigor, alertando os responsáveis de que a falta de comprovação do recolhimento de qualquer parcela importará o vencimento antecipado do saldo devedor, nos termos do § 2º do art. 217 do Regimento Interno deste Tribunal; 
9.5. enviar cópia deste acórdão, bem como do relatório e do voto que o fundamentam à Procuradoria da República no Estado da Bahia, para adoção das medidas cabíveis; 
9.6. notificar o responsável e o Ministério do Turismo a respeito desta deliberação.

TOMADA DE CONTAS ESPECIAL, instaurada por Ministério do Turismo, em desfavor de Antonio Miranda Silva Junior, em razão de não comprovação da regular aplicação dos recursos repassados pela União realizadas por meio do Convênio 846/2008, Siafi 631579, firmado entre o Ministério do Turismo e município de Aratuípe - BA, e que tinha por objeto o instrumento descrito como São João do Barro.

Segunda Câmara

Ministério do Turismo.

3. Interessados/Responsáveis: Antonio Miranda Silva Junior (XXX.858.165-XX)

13.1. Ministros presentes: Bruno Dantas (Presidente), Aroldo Cedraz e Antonio Anastasia (Relator).
13.2. Ministro-Substituto convocado: Marcos Bemquerer Costa.
13.3. Ministro-Substituto presente: André Luís de Carvalho.

ANTONIO ANASTASIA

Este processo trata de tomada de contas especial instaurada pelo Ministério do Turismo, em desfavor de Antonio Miranda Silva Junior (CPF: XXX.858.165-XX) , em razão de não comprovação da regular aplicação dos recursos repassados pela União realizadas por meio do Convênio 846/2008, Siafi 631579 (peça 7) firmado entre o Ministério do Turismo e município de Aratuípe - BA, e que tinha por objeto o instrumento intitulado como "São João do Barro".
2. A SecexTCE, por meio da instrução de peça 89, ratificada por seus dirigentes (peças 90 e 91) e pelo Ministério Público (peça 92) , propõe julgar irregulares as contas dos responsáveis com imputação de débito e aplicação de multa, nestes termos:
"INTRODUÇÃO
	Cuidam os autos de tomada de contas especial instaurada por Ministério do Turismo, em desfavor de Antonio Miranda Silva Junior (CPF: XXX.858.165-XX) , em razão de não comprovação da regular aplicação dos recursos repassados pela União realizadas por meio do Convênio 846/2008, Siafi 631579 (peça 7) firmado entre o Ministério do Turismo e município de Aratuípe - BA, e que tinha por objeto o instrumento descrito como "São João do Barro".
HISTÓRICO
	Em 28/5/2019, com fundamento na IN/TCU 71/2012, alterada pela IN/TCU 76/2016 e DN/TCU 155/2016, o dirigente da instituição Ministério do Turismo autorizou a instauração da tomada de contas especial (peça 53) . O processo foi registrado no sistema e-TCE com o número 3772/2019.
	O Convênio 54001257200800846, registro Siafi 631579, foi firmado no valor de R$ 105.000,00, sendo R$ 100.000,00 à conta da concedente e R$ 5.000,00 referentes à contrapartida do convenente. Teve vigência de 24/6/2008 a 5/11/2008, com prazo para apresentação da prestação de contas em 4/1/2009. Os repasses efetivos da União totalizaram R$ 100.000,00 (peça 9) .
A prestação de contas e complementações enviadas foram analisadas por meio dos documentos constantes nas peças 24, 25 e 32.
	O fundamento para a instauração da Tomada de Contas Especial, conforme consignado na matriz de responsabilização elaborada pelo tomador de contas, foi a constatação das seguintes irregularidades: 
Não comprovação da execução física e/ou financeira do objeto do convênio.
Ausência parcial de documentação de prestação de contas dos recursos federais repassados ao Prefeitura Municipal de Aratuípe - BA, no âmbito do convênio descrito como "São João do Barro."
O responsável arrolado na fase interna foi devidamente comunicado e, diante da ausência de justificativas suficientes para elidir as irregularidades e da não devolução dos recursos, instaurou-se a tomada de contas especial.
	No relatório (peça 60) , o tomador de contas concluiu que o prejuízo importaria no valor original de R$ 78.337,55, imputando-se a responsabilidade a Antonio Miranda Silva Junior, Prefeito, no período de 1/1/2005 a 31/12/2008 e 1/1/2009 a 31/12/2012, na condição de gestor dos recursos.
		Em 29/6/2020, a Controladoria-Geral da União emitiu o relatório de auditoria (peça 62) , em concordância com o relatório do tomador de contas. O certificado de auditoria e o parecer do dirigente do órgão de controle interno concluíram pela irregularidade das presentes contas (peças 63 e 64) .
	Em 13/7/2020, o ministro responsável pela área atestou haver tomado conhecimento das conclusões contidas no relatório e certificado de auditoria, bem como do parecer conclusivo do dirigente do órgão de controle interno, manifestando-se pela irregularidade das contas, e determinou o encaminhamento do processo ao Tribunal de Contas da União (peça 65) .
No âmbito deste Tribunal, após análise pela Secex/TCE (peças 69,70 e 71) , foi promovida a citação do Sr. Antonio Miranda Silva Junior, nos seguintes termos:
	Débito relacionado somente ao responsável Antonio Miranda Silva Junior (CPF: XXX.858.165-XX) , Prefeito, no período de 1/1/2005 a 31/12/2008 e 1/1/2009 a 31/12/2012, na condição de gestor dos recursos.
Irregularidade: não comprovação da execução física do objeto do convênio.
Evidências da irregularidade: documentos técnicos presentes nas peças 2, 25 e 32.
Normas infringidas: Art. 70, parágrafo único, da Constituição Federal de 1988; art. 93, do Decreto-lei 200, de 25 de fevereiro de 1967; art. 50, §3º, da Portaria Interministerial 127/2008, e Termo do Convênio 846/2008 (Cláusula Terceira, inciso II, alínea "a") .
Cofre credor: Tesouro Nacional.
Valor atualizado do débito (sem juros) em 12/11/2021: R$ 185.667,30
Conduta: na parcela D1 - não apresentar imagens (fotografias ou filmagens) ou outros documentos que provassem a execução dos itens previstos no plano de trabalho e pagos com recursos do convênio.
Nexo de causalidade: A não apresentação de documentos que comprovassem a execução dos itens previstos no plano de trabalho resultou na presunção de dano ao erário.
Culpabilidade: não há excludentes de ilicitude, de culpabilidade e de punibilidade; é razoável supor que o responsável tinha consciência da ilicitude de sua conduta; era exigível conduta diversa da praticada, qual seja, comprovar por meio de documentos a efetiva execução de todos os itens previstos no plano de trabalho.
Irregularidade: não comprovação da execução financeira do objeto do convênio.
Evidências da irregularidade: documento presente na peça 18.
Normas infringidas: Art. 37, caput, c/c o art. 70, parágrafo único, da Constituição Federal de 1988; art. 93, do Decreto-lei 200, de 25 de fevereiro de 1967; art. 50, §3º, da Portaria Interministerial 127/2008, e Termo do Convênio 846/2008 (Cláusula Décima Segunda, Parágrafo Segundo, alínea "f") .
Cofre credor: Tesouro Nacional.
Valor atualizado do débito (sem juros) em 12/11/2021: R$ 185.667,30
Conduta: na parcela D1 - não comprovar o nexo de causalidade entre os recursos transferidos e as despesas efetuadas.
Nexo de causalidade: A não apresentação de documentos que comprovassem a execução financeira dos itens previstos no plano de trabalho resultou na presunção de dano ao erário.
Culpabilidade: não há excludentes de ilicitude, de culpabilidade e de punibilidade; é razoável supor que o responsável tinha consciência da ilicitude de sua conduta; era exigível conduta diversa da praticada, qual seja, comprovar por meio de documentos a efetiva execução física e financeira de todos os itens previstos no plano de trabalho.
Após o Pronunciamento da unidade, de 23/11/2021 (peça 71) , as comunicações foram efetivadas, conforme o seguinte documento:
	Responsável
	Documento
	Peça
	Dt da Ciência
	Peça

	Antonio Miranda Silva Junior
	Ofício 66467/2021 -Secomp-4
	73
	14/12/2021
	74

O responsável apresentou alegações de defesa à peça 85 a seguir analisadas.
ANÁLISE DOS PRESSUPOSTOS DE PROCEDIBILIDADE DA IN/TCU 71/2012
Avaliação de Viabilidade do Exercício do Contraditório e Ampla Defesa
	Verifica-se que não houve o transcurso de mais de dez anos desde o fato gerador sem que tenha havido a notificação do responsável pela autoridade administrativa federal competente (art. 6º, inciso II, c/c art. 19 da IN/TCU 71/2012, modificada pela IN/TCU 76/2016) , uma vez que o fato gerador da irregularidade sancionada ocorreu em 28/8/2008, e o responsável foi notificado sobre as irregularidades pela autoridade administrativa competente conforme abaixo:
0. Antonio Miranda Silva Junior, por meio do ofício acostado à peça 47, recebido em 28/11/2018, conforme AR (peça 49) .
Valor de Constituição da TCE 	
	Verifica-se, ainda, que o valor atualizado do débito apurado (sem juros) em 1/1/2017 é de R$ 146.167,55, portanto superior ao limite mínimo de R$ 100.000,00, na forma estabelecida conforme os arts. 6º, inciso I, e 19 da IN/TCU 71/2012, modificada pela IN/TCU 76/2016. 
OUTROS PROCESSOS/DÉBITOS NOS SISTEMAS DO TCU COM OS MESMOS RESPONSÁVEIS
	Informa-se que não foi encontrado débito imputável ao responsável em outros processos no Tribunal.
	A tomada de contas especial está, assim, devidamente constituída e em condição de ser instruída.
EXAME TÉCNICO			
Alegações de defesa apresentadas 
Argumento 1: Inicialmente, a defesa entendeu que este processo deve ser arquivado por ausência de pressuposto de procedibilidade, uma vez que a Secex/TCE se equivocou ao afirmar que não houve o transcurso de mais de dez anos, entre o fato gerador da irregularidade sancionada (28/8/2008) e a notificação do responsável pela autoridade administrativa competente (28/11/2018) .
Análise 1: Reconhece-se que entre a data de 28/8/2008 e 28/11/2018 se passaram mais de dez anos. Contudo verificou-se que o responsável foi notificado anteriormente, conforme Notificação 3412/2017/MTur (peça 35) , recebida em 14/12/2017 (peça 37) . 
Registra-se, ainda, que o responsável assumiu as irregularidades, tendo celebrado Termo de Parcelamento (peça 43) , mas somente cumpriu com o pagamento de duas das vinte e quatro parcelas (peça 44) . Desse modo não há razões para o arquivamento desta Tomada de Contas Especial.
Argumento 2: Ainda preliminarmente, a defesa alegou a prescrição da pretensão punitiva e de ressarcimento ao erário, citando o entendimento expresso pelo STF nos Temas 666, 899 e 897, todos de Repercussão Geral.
Análise 2: Quanto à questão da prescrição temos que:
19.1		O Supremo Tribunal Federal - STF, no Recurso Extraordinário - RE 636.886, fixou a tese, com repercussão geral reconhecida, de que "é prescritível a pretensão de ressarcimento ao erário fundada em decisão de Tribunal de Contas" (Tema 899) . Em que pese o questionamento acerca da abrangência da tese ali firmada, confirmada em embargos declaratórios julgados em agosto de 2021, no sentido de que se circunscreveria apenas ao processo de execução da condenação imposta pelo TCU (ou seja, inaplicável à pretensão de ressarcimento exercida no processo "conhecimento" da TCE) , verifica-se que o STF, por meio de decisões prolatadas pelas suas duas turmas, tem decidido de forma reiterada que se aplica o prazo prescricional de 5 anos previsto na Lei 9.873/1999 às pretensões sancionatória e ressarcitória a cargo do Tribunal de Contas da União. 
19.2.	Seja por aplicação direta ou por analogia, a orientação sufragada é no sentido de que o prazo de 5 anos é compatível com a tese de que a ação e a execução prescrevem no mesmo prazo (Súmula 150 do STF) , bem como com o fato de que a Lei 9.873/1999 - que regulamenta o exercício de ação punitiva pela Administração Pública Federal, direta e indireta - regeria integralmente a prescrição no âmbito do TCU. Quanto a este último aspecto, o Ministro Luís Roberto Barroso, no voto exarado no julgamento do MS 32.201, embora tenha advertido que a atuação do TCU, em sua acepção clássica, não se qualifica como exercício do poder de polícia, ressaltou que a Lei 9.873/1999 assumiria vocação regulatória geral da prescrição do exercício da competência sancionadora da Administração Pública, sendo sua disciplina aplicável a qualquer ação punitiva da Administração Pública Federal, exceto àquelas esferas em que exista regulamentação específica. Ademais, em virtude da autonomia científica do Direito Administrativo, não haveria razão plausível para suprimir a omissão da Lei Orgânica do Tribunal de Contas da União, no tocante ao estabelecimento de um prazo prescricional próprio, valendo-se das normas de direito civil, e não das de direito administrativo.
19.3.	Eis algumas ementas que evidenciam o entendimento predominante do STF:
Ementa: AGRAVO REGIMENTAL EM MANDADO DE SEGURANÇA. TOMADA DE CONTAS ESPECIAL. TRIBUNAL DE CONTAS DA UNIÃO. CONDENAÇÃO A RESSARCIMENTO AO ERÁRIO. PRESCRIÇÃO. MARCO INTERRUPTIVO. ART. 2°, II, DA LEI 9.873/1999. ATO INEQUÍVOCO DE APURAÇÃO DO FATO. DISCUSSÃO. DIREITO LÍQUIDO E CERTO. DEMONSTRAÇÃO. INOCORRÊNCIA. SUBSISTÊNCIA DA DECISÃO AGRAVADA. AGRAVO A QUE SE NEGA PROVIMENTO. I - As razões do agravo regimental são inaptas para desconstituir os fundamentos da decisão agravada, que, por isso, se mantêm hígidos. II - Aplicando-se a regulamentação da Lei 9.873/1999 ao caso concreto, observa-se que a pretensão sancionatória do TCU, em relação aos atos praticados pelo impetrante, levando-se em consideração a ocorrência de 5 causas interruptivas da prescrição, não teria sido fulminada pelo decurso do tempo. III - A pretensão do recorrente, fundada na discussão sobre os fatos apontados como marcos interruptivos da prescrição da pretensão punitiva da Administração Pública, refoge aos estreitos limites do mandamus, ante a ausência de liquidez e certeza do direito pleiteado. IV - Agravo regimental a que se nega provimento. MS 36067 ED-AgR. Órgão julgador: Segunda Turma. Relator (a) : Min. RICARDO LEWANDOWSKI. Julgamento: 18/10/2019
Ementa: AGRAVO REGIMENTAL EM RECLAMAÇÃO. TRIBUNAL DE CONTAS DA UNIÃO. TOMADA DE CONTA ESPECIAL. PRESCRIÇÃO DA PRETENSÃO PUNITIVA. RECONHECIDA EM DECISÃO DO SUPREMO TRIBUNAL FEDERAL. PRESCRITIBILIDADE DO RESSARCIMENTO AO ERÁRIO FUNDADA EM DECISÃO DE TRIBUNAL DE CONTAS. AÇÃO DE IMPROBIDADE ADMINISTRATIVA COM PEDIDO DE RESSARCIMENTO JÁ EM CURSO. AGRAVO REGIMENTAL A QUE SE NEGA PROVIMENTO. I - O acórdão do TCU determinou a formação de processo administrativo para avaliarem, efetivamente, a eventual responsabilização do agravado para o ressarcimento do dano ao erário, contrariando, assim, autoridade desta Corte no MS 35.512/DF, uma vez que houve a concessão da segurança para declarar a ocorrência da prescrição da pretensão punitiva do TCU em relação às infrações imputadas a ele, destacando-se que a União poderia perseguir os valores referentes ao ressarcimento dos danos na esfera judicial. II - Agravo regimental a que se nega provimento. (Rcl 39497 AgR. Órgão julgador: Segunda Turma. Relator (a) : Min. RICARDO LEWANDOWSKI. Julgamento: 10/10/2020) 
Ementa: MANDADO DE SEGURANÇA. DIREITO ADMINISTRATIVO. TRIBUNAL DE CONTAS DA UNIÃO. SERVIDOR DA SECRETARIA DE SAÚDE DO ESTADO DO ACRE. FISCALIZAÇÃO OMISSA E DEFICIENTE NA EXECUÇÃO DE DOIS CONVÊNIOS FIRMADOS ENTRE A SECRETARIA ESTADUAL E O MINISTÉRIO DA SAÚDE. APLICAÇÃO DE MULTA. ARTS. 28, II, E 58, II, DA LEI 8.443/1992. ART. 268, II, DO REGIMENTO INTERNO DO TCU. PRESCRIÇÃO DA PRETENSÃO SANCIONATÓRIA. OCORRÊNCIA. APLICAÇÃO DA LEI 9.873/1999. PRECEDENTES DESTE STF. MEDIDA LIMINAR DEFERIDA E RATIFICADA NO EXAME DE MÉRITO. SEGURANÇA CONCEDIDA PARA AFASTAR A MULTA APLICADA. 1. A prescrição da pretensão punitiva do TCU é regulada pela Lei 9.873/1999, descabendo a aplicação do prazo decenal previsto na legislação civil (art. 205 do Código Civil) . Ao revés, incide o prazo quinquenal previsto na Lei 9.873/1999 (MS 32201, Rel. Min. Roberto Barroso, PRIMEIRA TURMA, DJe 7/8/2017; MS 35.512-AgR, Rel. Min. Ricardo Lewandowski, SEGUNDA TURMA, DJe 21/6/2019) . 2. In casu, na linha do parecer apresentado pelo Ministério Público Federal e da decisão liminar de minha lavra, é inequívoca a superação do prazo prescricional quinquenal. Os ilícitos apontados pela Corte de Contas ocorreram em julho de 2006, tendo o processo de auditoria sido instaurado em 9/10/2006. A ordem de citação do responsável para a audiência, por sua vez, ocorreu em 25/6/2007. Entretanto, a decisão condenatória recorrível foi exarada somente em 31/5/2016, data da prolação do Acórdão 3513/2016-TCU-Primeira Câmara. 3. Ex positis, CONCEDO A SEGURANÇA unicamente para afastar a sanção de multa aplicada ao impetrante, nos autos da Tomada de Contas Processo 023.288/2006-0, máxime da ocorrência de prescrição da pretensão punitiva do Tribunal de Contas da União. MS 35940. (Órgão julgador: Primeira Turma. Relator (a) : Min. LUIZ FUX. Julgamento: 16/06/2020) .
19.4.	Essa orientação também foi seguida nas seguintes decisões monocráticas: MS 36.127-MC/DF e MS 35.940-MC/DF, Rel. Min. Luiz Fux; MS 35.294, MS 35.539/DF e MS 35.971-TP/DF, Rel. Min. Marco Aurélio; MS 34.256 MC/DF, MS 36.054-MC e MS 36.067-MC/DF, Rel. Min. Ricardo Lewandowski.
19.5. 	O Supremo Tribunal Federal tem se pronunciado no sentido de reconhecer não só a aplicação da prescrição quinquenal com fulcro na interpretação da Lei 9.873/1999, mas também a incidência dos marcos interruptivos do prazo prescricional consignados na referida lei, tantas vezes quanto presentes os suportes fáticos (MS 32201, Relator: Min. Roberto Barroso) . 
19.6. 	Entendimento que também foi adotado nas seguintes decisões monocráticas: MS 36.054, MS 34.256-MC, MS 35.512 e MS 36.067-MC, todos de relatoria do Min. Ricardo Lewandowski; MS 35.294, MS 35.539 e MS 35.971-TP, todos de relatoria do Min. Marco Aurélio; MS 32.201, Rel. Min. Roberto Barroso, e MS 36.127-MC e MS 35.940-MC, Min. Luiz Fux.
19.7.	Em relação ao termo inicial da contagem do prazo prescricional, o "caput" do art. 1º da Lei 9.873/1999 oferece solução que não destoa do modelo adotado pelo TCU no incidente de uniformização de jurisprudência, em que se examinou a prescrição da pretensão punitiva, nos termos do Acórdão 1441/2016-TCU-Plenário (Rel. Min. Benjamin Zymler) , com a adição da particularidade de explicitar o caso de infrações permanentes ou continuadas:
a) Regra geral: "data da prática do ato"  (o que equivale a "ocorrência da irregularidade sancionada") ;
b) Regra especial: "no caso de infração permanente ou continuada, do dia em que tiver cessado".
19.8.	A Lei 9.873/1999, no art. 2º, estabelece as causas interruptivas da prescrição punitiva, consoante abaixo transcrito, já na redação conferida pela Lei 11.941/2009:
Art. 2º Interrompe-se a prescrição da ação punitiva:
I - pela notificação ou citação do indiciado ou acusado, inclusive por meio de edital;
II - por qualquer ato inequívoco, que importe apuração do fato;
III - pela decisão condenatória recorrível.
IV - por qualquer ato inequívoco que importe em manifestação expressa de tentativa de solução conciliatória no âmbito interno da administração pública federal.
19.9.	O quadro a seguir indica alguns eventos processuais, ocorridos no curso de uma TCE (fase interna e externa) - instaurada em razão de irregularidades na aplicação de recursos da União transferidos a entes subnacionais - que poderiam ser enquadrados nas causas de interrupção da prescrição acima apontadas, sem prejuízo, é claro, de outras ocorrências fáticas elegíveis como marco interruptivo, a depender da forma de proceder de cada entidade ou órgão tomador de contas.
	I - pela notificação ou citação do indiciado ou acusado, inclusive por meio de edital;
	 (i) notificação no âmbito do procedimento administrativo de ressarcimento previamente à instauração da TCE;
 (ii) notificação efetuada pelo órgão tomador de contas acerca da instauração da TCE;
 (iii) ato que ordenar a citação efetuada pelo TCU.
*Data da ciência da notificação ou citação pelos responsáveis ou de publicação do edital no DOU.

	II - por qualquer ato inequívoco, que importe apuração do fato;
* procedimento que evidencie a apuração dos fatos irregulares, com o objetivo quantificar o dano e identificar possíveis responsáveis.
	 (i) relatório de sindicância ou PAD;
 (ii) relatório de apuração de irregularidades referente ao processo administrativo prévio à instauração da TCE;
 (iii) relatórios de fiscalização, pareceres, despachos, informações e memorandos relacionados à apuração dos fatos irregulares;
 (iv) relatório do tomador de contas;
 (v) relatório do controle interno; 
 (vi) termo de instauração ou designação de instauração da TCE;
 (vii) autuação da TCE no TCU; entre outras causas.
*Há quem inclua nesse grupo diligências que comprovam providências do responsável sobre as irregularidades investigadas.

	III - pela decisão condenatória recorrível.
	 (i) Verifica-se apenas no âmbito do TCU com a data da prolação do acórdão condenatório recorrível.

	IV - por qualquer ato inequívoco que importe em manifestação expressa de tentativa de solução conciliatória no âmbito interno da administração pública federal.
	 (i) pedido de parcelamento;
 (ii) pagamento parcial do débito;
 (iii) qualquer manifestação do responsável que demonstre claramente a sua intenção de recolher o débito.

19.10.	Bem se vê, portanto, que haveria uma multiplicidade de causas de interrupção da prescrição, conforme se depreende do art. 2º da Lei 9.873/1999. Tal exegese encontra respaldo em precedentes do STF, a exemplo do que se decidiu no julgamento do MS 36067 (Rel. Min. Ricardo Lewandowski) , com destaque para trecho do voto em que o Relator reconhece cinco causas de interrupção da prescrição, in verbis:
 (...) Assim, faz-se necessário levar em consideração que, apesar de os fatos objeto da apuração conduzida pela Corte de Contas remontarem aos anos de 1999 e 2000, período no qual o impetrante era Secretário de Saúde municipal, o Tribunal de Contas da União deu prosseguimento à tomada de contas especial por ter constatado a ocorrência de 5 causas interruptivas da prescrição, a saber: a) relatório de auditoria em conjunto realizada pelo Denasus e pela Secretaria Federal de Controle, lavrado em 06/07/2001, sendo este, certamente, um ato inequívoco que importou a apuração do fato  (art. 2º, II, da Lei n. 9.873/1999) ; b) instauração de Tomada de Contas Especial pelo FNS, ocorrida em 05/10/2005, sendo este também, certamente, um ato inequívoco que importou a apuração do fato (art. 2º, II, da Lei n. 9.873/1999) ; c) a autuação da presente Tomada de Contas Especial no âmbito do Tribunal de Contas da União, ocorrida em 12/08/2008, sendo este também, certamente, um ato inequívoco que importou a apuração do fato (art. 2º, II, da Lei n. 9.873/1999) ; d) o ato que ordenou a citação do responsável, ora impetrante, ocorrida em 12/07/2010 (art. 2º, I, da Lei n. 9.873/1999) ; e e) o exercício do poder punitivo ocorrido em 20/06/2012, data da prolação do Acórdão 1563/2012-TCU-Plenário (art. 2º, III, da Lei n. 9.873/1999) .
19.11.	No caso concreto, tendo como parâmetro a tese firmada pelo STF, no RE 636.886, no sentido de que ambas as pretensões do TCU (sancionatória e ressarcitória) sujeitam-se ao prazo prescricional de 5 anos previsto na Lei 9.873/1999, considerando, ainda, o sistema prescricional descrito na citada lei, inclusive as causas de suspensão e de interrupção da prescrição, temos os seguintes eventos processuais:
	a) Parecer Técnico de Análise de Prestação de Contas 157/2010, de 31/5/2010 (peça 24) 
	b) Nota Técnica 947/2011, de 31/3/2011 (peça 25) 
	c)	 Nota Técnica 871/2013, de 25/9/2013  (peça 32) ,
	d) Parecer Financeiro 1248/2017, de 30/11/2017 (peça 33) 
	e) Relatório de TCE 427/2019, de 17/10/2019 (peça 60) 
	f) Relatório de Auditoria 3772/2019, de 26/6/2020  (peça 62) 
	g)		 Despacho do relator/TCU autorizando a realização das citações propostas, de 23/11/2021 (peça 71) .
19.12.	Analisando-se a sequência de eventos processuais enumerados no item anterior, os quais teriam o condão de interromper a prescrição da ação punitiva desta Corte no entender do STF, observa-se que não teria transcorrido o prazo prescricional de 5 (cinco) anos entre cada evento processual e o seguinte. Portanto, mesmo levando-se em consideração o entendimento do STF, não teria ocorrido a prescrição da pretensão sancionatória e ressarcitória a cargo do TCU.
19.13.		Além disso, caso concreto tratado no RE 636.886 (tema 899 da repercussão geral) diz respeito à fase de execução judicial de deliberação do Tribunal de Contas, tanto assim que, para deslindá-lo, foi necessária a aplicação da Lei 6.830/1980, a Lei de Execuções Fiscais, diploma legal evidentemente inaplicável à fase que antecede a formação do título executivo extrajudicial, caracterizada pela atuação do órgão de controle externo até a prolação do acórdão.
19.14.	Veja-se que foram opostos embargos declaratórios contra a referida decisão do STF, os quais foram rejeitados pela maioria da Suprema Corte (Plenário, Sessão Virtual de 13.8.2021 a 20.8.2021) , confirmando, portanto, a abrangência da deliberação prolatada na fixação do tema 899, razão por que se deve adotar a orientação prevalente no TCU, no sentido de que a matéria ali tratada alcançaria tão somente a fase judicial de cobrança do título extrajudicial, não atingindo os processos de controle externo, mantendo-se, desse modo,  a interpretação adotada pela Suprema Corte, em 2008, no Mandado de Segurança - MS 26.210, oportunidade em que foi definida a tese da imprescritibilidade das ações de ressarcimento ao erário:
A suspensão pelo STF das demandas nas quais esteja em questão a prescritibilidade da pretensão de ressarcimento ao erário com base em decisão de tribunal de contas (RE 636.886/STF) alcança tão somente a fase judicial de cobrança do título extrajudicial, não atingindo os processos de controle externo em trâmite. Até julgamento definitivo em contrário pelo STF, permanece o entendimento do TCU acerca da imprescritibilidade das pretensões de ressarcimento decorrentes de tomadas de contas especiais. (Acórdão 1267/2019-TCU-Plenário, Relator: Min. AROLDO CEDRAZ) 
A suspensão pelo STF das demandas nas quais esteja em questão a prescritibilidade da pretensão de ressarcimento ao erário com base em decisão de tribunal de contas (RE 636.886/STF) alcança tão somente a fase judicial de cobrança do título extrajudicial, não atingindo os processos de controle externo em trâmite. Até julgamento definitivo em contrário pelo STF, permanecem imprescritíveis as pretensões de ressarcimento decorrentes de tomadas de contas especiais. (Acórdão 7930/2018-TCU-Segunda Câmara, Relatora: Min. ANA ARRAES) .
19.15.	Por outro lado, especificamente no que tange à prescrição da pretensão punitiva, verifica-se que o Acórdão 1441/2016-TCU-Plenário, Relator Ministro Benjamin Zymler, que uniformizou a jurisprudência acerca dessa questão, subordinou tal prescrição ao prazo prescricional geral indicado no art. 205, do Código Civil, que é de dez anos, contado da data de ocorrência da irregularidade sancionada, nos termos do art. 189, do Código Civil, sendo este prazo interrompido pelo ato que ordenar a citação, a audiência ou a oitiva do responsável.
19.16.	No caso em exame, ocorreu a prescrição da pretensão punitiva, uma vez que a irregularidade sancionada ocorreu em 4/1/2009 (data final da prestação de contas) e o ato de ordenação da citação ocorreu em 23/11/2021 (peça 71) .
19.17.	Portanto, se configurou a prescrição em relação à competência sancionatória deste Tribunal, mas não em relação ao ressarcimento dos danos ao erário.
20.	Argumento 3: Adentrando no mérito a defesa informou que o responsável enviou documentos ao MTur, cujas cópias constam nos autos, que comprovam o cumprimento do objeto do convênio. Assim, entendeu que não há que se falar em imputação de ressarcimento, sob pena de enriquecimento ilícito do Estado.
21.	Análise 3: Considerando que a defesa não logrou êxito em apresentar documentação capaz de comprovar a execução física (fotografias/filmagens, em plano aberto que permitissem identificar o nome do evento, a data e o local, bem como reportagens pós-evento) , nem também documentação capaz de comprovar a execução financeira (atesto e identificação do convênio 846/2008 nas notas fiscais) , rejeita-se as alegações de defesa apresentadas.
21.2.	Esclarece-se a defesa que não há que se falar em enriquecimento ilícito do Estado, uma vez que a não apresentação de documentos que comprovassem a execução dos itens previstos no plano de trabalho resultou na presunção de dano ao erário. E ainda, a ausência do atesto e identificação do convênio na nota fiscal impediu comprovar o nexo causal entre o objeto executado e os recursos federais repassados.
21.3.	Desse modo, não tendo sido comprovado o emprego dos valores nas finalidades acordadas, é obrigatória a devolução da quantia recebida à respectiva origem.
21.4.	Frisa-se que compete ao gestor provar a regular aplicação dos valores que lhe foram confiados para consecução do objeto pactuado. A comprovação adequada do destino dado aos recursos públicos federais sob sua responsabilidade é decorrente de expresso dispositivo constitucional contido no art. 70, parágrafo único, da Constituição Federal, bem assim do disposto no art. 93 do Decreto-lei 200/1967 c/c o art. 66 do Decreto 93.872/1986. 
21.5.	Por fim, ressalta-se que, no presente caso, o próprio gestor reconheceu as irregularidades a ele imputadas, referentes a não aprovação da prestação de contas do Convênio 631579/2008, ao celebrar o termo de parcelamento (peça 43) . 
	Prescrição da Pretensão Punitiva
22.	Vale ressaltar que a pretensão punitiva, conforme Acórdão 1441/2016-TCU-Plenário, Relator Ministro Benjamin Zymler, que uniformizou a jurisprudência acerca dessa questão, subordinase ao prazo geral de prescrição indicado no art. 205, do Código Civil, que é de dez anos, contado da data de ocorrência da irregularidade sancionada, nos termos do art. 189, do Código Civil, sendo este prazo interrompido pelo ato que ordenar a citação, a audiência ou a oitiva do responsável.
23.	No caso em exame, ocorreu a prescrição, uma vez que a irregularidade sancionada ocorreu em 4/1/2009 (data final da prestação de contas) , e o ato de ordenação da citação ocorreu de 23/11/2021 (peça 71) 
CONCLUSÃO
24.	Em face da análise promovida no item "Exame Técnico", propõe-se rejeitar as alegações de defesa apresentadas pelo Sr Antonio Miranda Silva Junior. Tendo em vista que não constam dos autos elementos que permitam reconhecer a boa-fé do responsável, sugere-se que as suas contas sejam julgadas irregulares, nos termos do art. 202, § 6º, do Regimento Interno do TCU, condenando ao débito atualizado monetariamente e acrescido de juros de mora, nos termos do art. 202, §1º do Regimento Interno do TCU, descontado o valor eventualmente recolhido.
PROPOSTA DE ENCAMINHAMENTO:
25.	Ante o exposto, submetem-se os autos à consideração superior, propondo ao Tribunal:
	a) rejeitar as alegações de defesa do Sr. Antonio Miranda Silva Junior (CPF: XXX.858.165-XX) ;
	b) julgar irregulares, nos termos dos arts. 1º, inciso I, 16, inciso III, alínea c, da Lei 8.443/1992, c/c os arts. 19 e 23, inciso III, da mesma Lei, as contas do responsável Sr. Antonio Miranda Silva Junior (CPF: XXX.858.165-XX) , condenando-o ao pagamento das importâncias a seguir especificadas, atualizadas monetariamente e acrescidas dos juros de mora, calculadas a partir das datas discriminadas até a data da efetiva quitação do débito, fixando-lhes o prazo de quinze dias, para que comprove, perante o Tribunal, o recolhimento das referidas quantias aos cofres do Tesouro Nacional, nos termos do art. 23, inciso III, alínea "a", da citada lei, c/c o art. 214, inciso III, alínea "a", do Regimento Interno do TCU. 
	Data de ocorrência
	Valor histórico (R$) 
	Identificador da parcela

	28/8/2008
	100.000,00
	D1

	3/7/2018
	10.777,34
	C1

	31/7/2018
	10.885,11
	C2

                   Valor atualizado do débito (sem juros) em 7/4/2022: R$ 272.626,62
		c) autorizar, desde logo, a cobrança judicial das dívidas, caso não atendidas a notificação, na forma do disposto no art. 28, inciso II, da Lei 8.443/1992;
	d) autorizar também, desde logo, se requerido, com fundamento no art. 26, da Lei 8.443, de 1992, c/c o art. 217, §§ 1º e 2º do Regimento Interno do TCU, o parcelamento da (s) dívida (s) em até 36 parcelas, incidindo, sobre cada parcela, corrigida monetariamente, os correspondentes acréscimos legais, fixando-lhe o prazo de quinze dias, a contar do recebimento da notificação, para comprovar, perante o Tribunal, o recolhimento da primeira parcela, e de trinta dias, a contar da parcela anterior, para comprovar os recolhimentos das demais parcelas, devendo incidir, sobre cada valor mensal, atualizado monetariamente, os juros de mora devidos, no caso do débito, na forma prevista na legislação em vigor, alertando os responsáveis de que a falta de comprovação do recolhimento de qualquer parcela importará o vencimento antecipado do saldo devedor, nos termos do § 2º do art. 217 do Regimento Interno deste Tribunal; 
	e) autorizar, desde logo, a cobrança judicial das dívidas, caso não atendidas a notificação, na forma do disposto no art. 28, inciso II, da Lei 8.443/1992;
	f) autorizar também, desde logo, se requerido, com fundamento no art. 26, da Lei 8.443, de 1992, c/c o art. 217, §§ 1º e 2º do Regimento Interno do TCU, o parcelamento da (s) dívida (s) em até 36 parcelas, incidindo, sobre cada parcela, corrigida monetariamente, os correspondentes acréscimos legais, fixando-lhe o prazo de quinze dias, a contar do recebimento da notificação, para comprovar, perante o Tribunal, o recolhimento da primeira parcela, e de trinta dias, a contar da parcela anterior, para comprovar os recolhimentos das demais parcelas, devendo incidir, sobre cada valor mensal, atualizado monetariamente, os juros de mora devidos, no caso do débito, na forma prevista na legislação em vigor, alertando os responsáveis de que a falta de comprovação do recolhimento de qualquer parcela importará o vencimento antecipado do saldo devedor, nos termos do § 2º do art. 217 do Regimento Interno deste Tribunal; 
g) enviar cópia do Acórdão a ser prolatado à Procuradoria da República no Estado da Bahia, nos termos do § 3º do art. 16 da Lei 8.443/1992, c/c o § 7º do art. 209 do Regimento Interno do TCU, para adoção das medidas cabíveis.
	h) enviar cópia do Acórdão que vier a ser proferido ao Ministério do Turismo e aos responsáveis, para ciência, informando que a presente deliberação, acompanhada do Relatório e do Voto que a fundamenta, está disponível para a consulta no endereço www.tcu.gov.br/acordaos, além de esclarecer que, caso requerido, o TCU poderá fornecer sem custos as correspondentes cópias, de forma impressa;
	i) 	informar à Procuradoria da República no Estado da Bahia, que a presente deliberação, acompanhada do Relatório e do Voto que a fundamenta, está disponível para a consulta no endereço www.tcu.gov.br/acordaos, além de esclarecer que, caso requerido, o TCU poderá fornecer sem custos as correspondentes cópias, de forma impressa; e
	j) informar à Procuradoria da República no Estado da Bahia, nos termos do parágrafo único do art. 62 da Resolução TCU 259/2014, os procuradores e membros do Ministério Público credenciados nesta Corte podem acessar os presentes autos de forma eletrônica e automática, ressalvados apenas os casos de eventuais peças classificadas como sigilosas, as quais requerem solicitação formal."
É o Relatório.

Camilla Bastos de Cerqueira (50164/OAB-BA), representando Antonio Miranda Silva Junior.

Procurador Júlio Marcelo de Oliveira.

TOMADA DE CONTAS ESPECIAL. CONVÊNIO. REALIZAÇÃO DE EVENTO FESTIVO. MUNICÍPIO DE Aratuípe - BA. NÃO COMPROVAÇÃO DA REALIZAÇÃO DO OBJETO. CITAÇÃO. REJEIÇÃO DAS ALEGAÇÕES DE DEFESA. ELEMENTOS PRESENTES NOS AUTOS INCAPAZES DE DEMONSTRAR A APLICAÇÃO REGULAR DOS RECURSOS FEDERAIS. PRESCRIÇÃO DA PRETENSÃO PUNITIVA, SEGUNDO O CRITÉRIO ADOTADO POR MEIO DO ACÓRDÃO 1.441/2016- TCU-PLENÁRIO. RESSALVA DO ENTENDIMENTO PESSOAL DO RELATOR. CONTAS IRREGULARES. DÉBITO. COMUNICAÇÕES

TOMADA DE CONTAS ESPECIAL (TCE)

Secretaria de Controle Externo de Tomada de Contas Especial (SecexTCE).

Trata-se de tomada de contas especial (TCE) instaurada pelo Ministério do Turismo em razão de irregularidades na execução do Convênio 846/2008 Siafi 631579, celebrado com Município de Aratuípe - BA, cujo objeto era a realização de festejos juninos, no São João do Barro em Aratuípe, no dia 24/6/2008, no valor total de R$ 105.000,00, sendo R$ 100.000,00 do concedente (efetivamente transferidos em 2/8/2009) e R$ 5.000,00 de contrapartida. Sua vigência ocorreu entre 24/6/2008 e 5/11/2008 e o fim do prazo para a prestação de contas em 4/1/2009. (peças 2 e 7) 
2. A abertura da TCE e a citação do ex-prefeito Antonio Miranda Silva Junior foram motivadas pela não comprovação da realização do evento, bem como pela ausência parcial de documentação da prestação de contas.
3. A SecexTCE propõe a rejeição das alegações de defesa do ex-gestor e o consequente julgamento pela irregularidade de suas contas, com a imputação do débito apurado e sem a aplicação de multa, em decorrência da prescrição da pretensão punitiva (peças 89 a 91) .
4. O Ministério Público de Contas anui com a proposta da Unidade Técnica, trazendo apenas as seguintes ressalvas:
"Faz-se apenas uma ressalva quanto às informações contidas no item 12 da instrução à peça 89. Nesse item, há a afirmação de que o fato gerador da irregularidade sancionada ocorreu em 28/8/2008 e que a primeira notificação do responsável ocorreu em 28/11/2018. Contudo, tratando-se da não comprovação da execução física do objeto do convênio, a data da irregularidade corresponde ao fim do prazo para prestar contas, que foi em 4/1/2009. E a primeira notificação do responsável pela autoridade administrativa competente que consta dos autos ocorreu em 11/5/2011 (peças 26 e 27) , ou seja, pouco mais de dois anos após o término do prazo para prestar contas. Novas notificações foram efetuadas em 14/12/2017 (peças 35 e 37) e em 28/11/2018 (peças 47 e 49) , todas dentro do prazo de 10 anos a contar do fato gerador da irregularidade." (peça 92) 
5. Concordo com a proposta da unidade técnica e acolho seus fundamentos.
6. Os elementos apresentados pelo responsável (peça 85) são incapazes de demonstrar que o evento efetivamente ocorreu. Sua defesa pode ser assim sintetizada: i) argumenta que o processo deve ser arquivado por ausência de pressuposto de procedibilidade, uma vez que a Secex/TCE se equivocou ao afirmar que não houve o transcurso de mais de dez anos, entre o fato gerador da irregularidade sancionada (28/8/2008) e a notificação do responsável pela autoridade administrativa competente (28/11/2018) ; ii) a defesa alegou a prescrição da pretensão punitiva e de ressarcimento ao erário, citando o entendimento expresso pelo STF nos Temas 666, 899 e 897, todos de Repercussão Geral; e iii) informou que o responsável enviou comprovantes do objeto do convênio ao Ministério do Turismo.
7. Com relação à comprovação da execução física do convênio, o responsável não trouxe aos autos elementos que pudessem comprovar que o objeto foi de fato executado, valendo-se somente do argumento de que tais comprovantes já foram entregues ao Ministério do Turismo por ocasião da prestação de contas. 
8. Assim, valho-me da nota técnica de reanálise da Coordenação -Geral de Monitoramento, Fiscalização e Avaliação de Convênios nº 0871/2013 que concluiu que as duas fotografias encaminhadas pelo responsável não foram suficientes para sanar as ressalvas, tendo em vista que "não foi possível identificar elementos suficientes que pudessem comprovar a real execução do evento, porquanto faltam nomes de identificação do objeto e são de má qualidade". Tal análise foi a mesma para a comprovação referente aos shows, à infraestrutura e à prestação de serviços (peça 32) .
9. Sobre o aspecto financeiro, ressalto que, como bem observou a unidade técnica, o atesto e a identificação do convênio não constam nas notas fiscais apresentadas, o que impede a comprovação do nexo causal entre o objeto executado e os recursos federais repassados (peça18) .
10. Cabe registrar que o próprio responsável, ainda no cargo de Prefeito Municipal, assumiu as irregularidades, ao solicitar ao Ministério do Turismo o parcelamento do débito referente ao convênio SIAFI/SICONV nº 631579/2008, objeto deste processo, que foi deferido pelo referido ministério. Entretanto, tal pagamento foi interrompido, tendo o responsável ressarcido apenas os valores de duas das 24 parcelas mensais acordadas, o que fez com que houvesse novamente o registro pela inadimplência (peças 42 e 43) .
11. No tocante à prescrição da pretensão punitiva, este Tribunal continua aplicando o entendimento fixado no Acórdão 1441/2016-TCU-Plenário, redator Ministro Walton Alencar Rodrigues, no sentido de que se subordina ao prazo geral de prescrição indicado no art. 205 do Código Civil, a contar da data do fato, com uma única causa interruptiva, que é a citação ou audiência.
11. Quanto à prescrição da pretensão ressarcitória, esta Corte de Contas mantém o entendimento fixado no Acórdão 2709/2008-TCU-Plenário, da relatoria do Ministro Benjamin Zymler, que se alinhou ao entendimento em vigor no Supremo Tribunal Federal (STF) naquela época, fixado no julgamento do Mandado de Segurança 26.210, da relatoria do Ministro Ricardo Lewandowski, julgado em 04.09.2008, no sentido de que a pretensão de ressarcimento ao erário era imprescritível.
13. Contudo, nenhum dos dois entendimentos é aplicado pelo STF.
14. A partir do julgamento do Mandado de Segurança 32.201, relator Ministro Roberto Barroso, em 21/3/2017, o STF passou a aplicar as regras da Lei 9.873/1999 como parâmetro para reger a prescrição da pretensão punitiva no âmbito desta Corte de Contas, cujo prazo é de 5 anos, a contar da data do fato.
15. Mais recentemente, em julgamento concluído em 11/11/2021, o STF apreciou a ADI 5509, relator Ministro Edson Fachin, na qual, sintetizou, nos termos do voto do relator, "a orientação aplicável para a fixação e a contagem dos prazos prescricionais das ações de competência do Tribunal de Contas". 
16. Assim, em resumo, o STF, com fundamento na aplicação combinada da Lei 9.873/1999 com a Lei 8.443/1992 (Lei Orgânica do TCU) e com o entendimento adotado pela Suprema Corte no Recurso Extraordinário 636.553, fixou o prazo de prescrição relativo aos processos dos Tribunais de Contas em cinco anos, a contar do vencimento do prazo para prestar contas ou, não havendo o dever de prestar contas, a partir da ciência do fato ilícito pelo TCU. Ou seja, trata-se de entendimento que se aplica tanto à prescrição da pretensão ressarcitória quanto à prescrição da pretensão punitiva.
17. Por essa razão, tenho entendimento idêntico ao que foi sustentado pelo Ministro Raimundo Carreiro no voto complementar que submeteu à apreciação desta Corte na Sessão Plenária de 1/12/2022, nos autos do TC-Processo 000.006/2017-3, no qual, após apresentar a evolução da jurisprudência do STF sobre o assunto, Sua Excelência propôs que o entendimento fixado pelo STF na citada ADI 5509 fosse aplicado, de imediato, aos processos em tramitação no TCU.
18. No entanto, na Sessão Plenária de 9/3/2022, quando da retomada do julgamento do aludido processo, em virtude de pedido de vista de vários ministros, foi prolatado o Acórdão 459/2022-TCU-Plenário, redator Ministro Walton Alencar Rodrigues, no qual esta Corte entendeu por bem não apreciar o mérito da questão naquela oportunidade. Na mesma assentada, decidiu expedir comando à Segecex para a formação de grupo técnico de trabalho para que apresente projeto de ato normativo disciplinando "o tema da prescrição da pretensão ressarcitória e da prescrição da pretensão punitiva no âmbito do controle externo, tendo por base jurisprudência predominante do Supremo Tribunal Federal, adequando-a às especificidades das diversas formas de atuação do Tribunal de Contas da União".
19. Registro que não proferi voto no julgamento que aprovou o citado Acórdão 459/2022-TCU-Plenário, tendo em vista que meu antecessor no cargo de Ministro desta Corte de Contas, o Ministro Raimundo Carreiro, já havia votado, na condição de relator do aludido processo.
20. Por consequência, este Tribunal de Contas continua a aplicar o prazo de 10 anos, a contar da data do fato, para a prescrição da pretensão punitiva, conforme decidido no citado Acórdão 1441/2016-TCU-Plenário, e a imprescritibilidade no tocante à pretensão de ressarcimento ao erário, nos termos decididos no Acórdão 2709/2008-TCU-Plenário, ratificado pelo recente Acórdão 459/2022-TCU-Plenário.
21. Feitas essas considerações, concluo que, no caso concreto, houve prescrição da pretensão punitiva, pois a irregularidade ocorreu em 4/1/2009 (data final da prestação de contas) e o ato que ordenou a citação foi expedido em 23/11/2021 (peça 71) , já após o transcurso do decênio.
22. Apenas a título de registro, destaco que a prescrição não teria ocorrido caso se aplicassem os parâmetros adotados pelo STF, baseados essencialmente na Lei 9.873/1999. Essa norma prevê, em resumo, que o período prescricional de cinco anos (art. 1º) pode ser interrompido (art. 2º) : (i) pela notificação ou citação do responsável; (ii) por qualquer ato inequívoco, que importe apuração do fato; ou (iii) por decisão condenatória recorrível. Quanto ao presente processo, não ocorreu o transcurso dos cinco anos previstos na norma, em decorrência das interrupções ocorridas ao longo do tempo, tanto na fase interna da TCE, conforme relato das medidas administrativas adotadas com vistas à elisão do dano (Relatório do Tomador de Contas - peça 60) , quanto no âmbito do TCU, que recebeu os elementos da TCE após 13/7/2020, data em que o Ministro do Turismo assim o determinou (peça 65) .
23. Diante do exposto, devem ser rejeitadas as alegações de defesa do ex-prefeito Antonio Miranda Silva Junior e, por consequência, suas contas devem ser julgadas irregulares, com a imputação do débito apurado.
TCU, Sala das Sessões, em 12 de julho de 2022.
ANTONIO ANASTASIA 
Relator